臺灣屏東地方法院民事判決　　　　　　110年度潮簡字第346號
原　　　告　蘇朝鴻　

訴訟代理人　楊靖儀律師
被　　　告　羅足　　
兼訴訟代理　羅照貴　
人　　　　　　　　　　　
被　　　告　簡玉瓶　
上列當事人間請求遷讓房屋等事件，本院於110年11月1日言詞辯
論終結，判決如下：
    主  文
一、被告羅足、簡玉瓶應將門牌號碼屏東縣○○鄉○○村○○路
     000號房屋全部騰空遷讓返還於原告。
二、被告羅足、羅照貴應共同給付原告新臺幣（下同）22萬元，
    及自110年7月10日起至清償日止，按年息5%計算之利息。
三、被告羅足、羅照貴應自110年6月起至被告羅足、簡玉瓶騰空
    返還第一項聲明所示之房屋時止，按月連帶給付原告2萬元
    。
四、訴訟費用由被告連帶負擔。
五、本判決第一項得假執行，但被告羅足、簡玉瓶如以30,500元
    為原告預供擔保得免為假執行。
六、本判決第二項得假執行。但被告羅足、羅照貴如以22萬元為
    原告預供擔保，得免為假執行。
七、本判決第三項到期部分得假執行。但被告羅足、羅照貴就到
    期部分如每期以20,000元為原告預供擔保，得免為假執行。
    事實及理由
一、被告羅足、羅照貴，經合法送達，無正當理由未於最後言詞
    辯論期日到場，經核無民事訴訟法第386條各款所列情形，
    爰依原告聲請，由其一造辯論而為判決。
二、原告主張：
㈠、原告為門牌號碼屏東縣○○鄉○○村○○路000號房屋（下
    稱系爭房屋）之事實上處分權人，於108年1月4日委由訴外
    人陳倪慈敏與被告羅足，就系爭房屋簽訂房屋租賃契約（下
    稱系爭租約），租期5年即自108年1月1日起至113月1月1日
    止，租金每月2萬元，並以被告羅照貴為連帶保證人。嗣訴
    外人陳倪慈敏於109年11月間偶然發現被告羅足違反系爭租
    約，擅自從108年12月間起即將系爭房屋轉租予被告簡玉瓶
    ，並向被告簡玉瓶收取每月4萬元之租金。訴外人陳倪慈敏
    於109年10月29日寄發存證信函予被告羅足及羅照貴，表示
    羅足已違反系爭租約，依約予以終止租約，並請被告羅足於
    109年12月31日前交還房屋。陳倪慈敏又於109年11月19日寄
    發存證信函予被告簡玉瓶，通知伊因羅足違約轉租已發函終
    止與羅足之租約之事宜。
㈡、按被告羅足因違法轉租，原告業以上開存證信函終止租約，
    被告羅足自無合法占用系爭房屋之權利，而被告簡玉瓶與原
    告間無任何契約關係，伊占用系爭房屋亦無合法權源，而屬
    無權占有，原告爰依民法第962條規定請求被告簡玉瓶遷出
    。
㈢、原告已於109年10月29日終止與被告羅足之系爭租約，羅足
    於當日收受，自斯時起即屬無權占用，無法律上原因享受租
    約利益，應給付相當於租金之不當得利金2萬元。自109年
    12月起至110年5月共6個月欠繳相當於租金之不當得利金12
    萬元，又被告羅足於未遷讓房屋前，每月仍應給付相當於租
    金之不當得利金2萬元。又原告因被告羅足違約而提起訴訟
    ，依系爭租約第12條，被告羅足應賠償原告委任律師之費用
    10萬元。而被告羅照貴為連帶保證人，應連帶負賠償責任。
    因此，被告羅照貴應就前開被告羅足所欠租金、不當得利金
    及律師費用，負連帶賠償之責。
㈣、為此，依系爭租約及不當得利之法律關係，提起本件訴訟，
    並聲明：㈠被告羅足、簡玉瓶應將門牌號碼屏東縣○○鄉○
    ○村○○路000號房屋全部騰空遷讓返還予原告。㈡被告羅
    足、羅照貴應共同給付原告22萬元，及自書狀繕本送達翌日
    起至清償日止，按年息5%計算之利息。㈢被告羅足、羅照貴
    應自110年6月起至被告羅足、簡玉瓶騰空返還第一項聲明所
    示之房屋時止，按月連帶給付原告2萬元。㈣訴訟費用由被
    告連帶負擔。
三、被告部分：
㈠、被告羅足、羅照貴：
    系爭房屋不是我轉租給被告簡玉瓶，之前我是出租給全家便
    利超商（下稱全家），是由全家出租給被告簡玉瓶，系爭房
    屋所在的地主是原告，因原告長年在國外，都委由原告的姊
    夫處理，原告的姊夫有同意我出租予全家，後來原告的姊夫
    過世，才由訴外人陳倪慈敏出面處理，但陳倪慈敏的父母都
    知道我出租給全家。系爭房屋是我出資興建的，原告只是地
    主，故系爭租約應是租地建屋契約，不是租屋契約，被告本
    即有權使用自己之房屋，原告請求遷讓房屋，自無理由。又
    原告及其代理人，均知悉被告出租予全家一節，現原告以不
    能轉租而主張被告違約，實違反民法第148條之誠信原則，
    其終止租約，自不合法，系爭租賃關係應仍存在。再者租金
    部分，原告已寄存證信函，就表示租約已終止，故無繳納租
    金之義務，況原告自己要請律師提起訴訟，不同意負擔律師
    費用等語。並聲明：原告之訴駁回。
㈡、被告簡玉瓶：同意將系爭房屋返還予原告，系爭房屋原是我
    向全家承租，後因全家不租了，故全家介紹我與被告羅照貴
    承租。原告之代理人陳倪慈敏不知道被告羅照貴有轉租給我
    ，被告羅照貴同意我跟原告代理人陳倪慈敏處理，我認為羅
    照貴同意我跟原告代理人陳倪慈敏處理，就是被告羅照貴應
    該也同意租約已經終止，否則羅照貴不會沒有催促我繳納租
    金等語。
四、法院之判斷：
㈠、原告主張與被告羅足訂立系爭租約，被告羅照貴為連帶保證
    人，系爭房屋現由被告簡玉瓶占有使用中等情，業據原告提
    出系爭租約為證，且為被告所不爭執，就此部分之事實，足
    信為真正。
㈡、原告請求被告羅足、簡玉瓶遷讓返還系爭房屋部分：
⑴、原告主張與被告羅足就系爭房屋訂立租約等語，被告羅足則
    以前詞置辯，經查，系爭租約第一條載明：「甲方（即原告
    ）房（店）屋所在地及使用範圍屏東縣○○鄉○○村○○路
    000號」，此有系爭租約在卷可稽（見本院卷第10頁），明
    白記載租賃的標的為房屋，而非土地，被告雖又以此係制式
    化契約，惟租賃標的為租賃契約的重要事項，縱使為制式化
    契約，惟就租賃標斷無可能為制式的記載，是以被告羅足辯
    稱系爭租約為租地建屋之契約，顯屬無據。又被告羅足辯稱
    系爭房屋為其所有，惟被告就此未能提出任何證據證明之，
    且若是其所有，顯無與原告訂立房屋租賃契約之必要，被告
    所辯，顯與常情有悖。是以，系爭房屋既非被告羅足所有，
    其辯稱將系爭房屋出租予被告簡玉瓶，為合法之權利，即屬
    無據。
⑵、被告羅足於系爭租約之存續期間，將系爭房屋轉租予被告簡
    玉瓶等情，業據被告簡玉瓶提出房屋租賃契約書為證（見本
    院卷第58頁至70頁），被告羅足辯稱其出租予被告簡玉瓶，
    為原告所同意云云，惟原告否認有同意被告羅足轉租，而被
    告就此未能提出任何證據證明之，自難為有利於其之認定，
    足信原告主張被告羅足於系爭租約存續期間，未經原告同意
    將系爭房屋轉租予被告簡玉瓶一節為真正。
⑶、按出租人非因左列情形之一，不得收回房屋。一、出租人收
    回自住或重新建築時。二、承租人違反民法第四百四十三條
    第一項之規定轉租於他人時。三、承租人積欠租金額，除擔
    保金抵償外，達二個月以上時。四、承租人以房屋供違反法
    令之使用時。五、承租人違反租賃契約時。六、承租人損壞
    出租人之房屋或附著財物，而不為相當之賠償時。未定期限
    者，各當事人得隨時終止契約。但有利於承租人之習慣者，
    從其習慣。前項終止契約，應依習慣先期通知。但不動產之
    租金，以星期、半個月或一個月定其支付之期限者，出租人
    應以曆定星期、半個月或一個月之末日為契約終止期，並應
    至少於一星期、半個月或一個月前通知之。土地法第100條
    、民法第450條第2、3項分別定有明文規定。又按系爭租約
    第8條約定：「乙方未經甲方同意，不得私自將租賃房（店
    權利全部或一部分出借、轉租、頂讓或以其他變相方法由他
    人使用房（店）屋」、第14條：「甲乙丙各方遵守本契約各
    條項之規定，如有違背任何條件時，甲方得隨時解約收回房
    （店）屋，因此乙方所受之損失甲方概不負租。」本件被告
    羅足未經原告同意而將系爭房屋轉租予被告簡玉瓶，業如上
    述，則被告羅足已違反上開法文及契約之約定，原告業於
    109年10月29日寄發存證信函予被告羅足及羅照貴，表示終
    止租約之意思表示，此有存證信函在卷可稽（見本院卷第13
    頁），且為被告羅足、羅照貴不爭執有收到存證信函，此有
    言詞辯論筆錄在卷可稽（見本院卷第40頁），原告與被告羅
    足間租賃契約關係於收受存證信函時已消滅，揆諸上開規定
    ，被告羅足自應將系爭房屋返還原告。而被告簡玉瓶與原告
    間無任何契約關係，其占用系爭房屋無合法權源，且其亦當
    庭表示同意返還系爭房屋，是以原告請求被告羅足、簡玉瓶
    遷讓返還系爭房屋，自屬有據。
㈢、原告請求相當於租金之不當得利部分：
⑴、按無法律上之原因而受利益，致他人受損害者，應返還其利
    益，民法第179條前段定有明文。又依不當得利之法則請求
    返還不當得利，以無法律上之原因而受有利益，致他人受有
    損害為要件，故其得請求返還之範圍，應以對方所受之利益
    為度，非以請求人所受損害若干為準，無權占有他人土地，
    可能獲得相當於租金之利益為社會通常之觀念（最高法院61
    年臺上字第1695號判例意旨參照）。準此，承租人於租賃關
    係消滅後，如拒不返還租賃物，出租人除得訴請法院判令承
    租人返還租賃物外，並得依不當得利之法則請求承租人返還
    相當於租金之不當得利。本件被告羅足於原告終止契約後迄
    未搬遷，其繼續占有使用上開房屋，依通常情形，已受有相
    當於上開房屋租金之利益，並致原告受有無法使用收益上開
    房屋之損害，本院審酌原告其所受相當於租金之損害，以系
    爭租約之月租額20,000元為計算基準，尚屬合理。而系爭租
    約業已於109年9月29日終止，被告羅足於10月及11月尚有各
    匯2萬元予原告，是以原告基於不當得利之法律關係請求自
    109年12月起至110年5月之不當得利共12萬元，及自110年6
    月起至遷讓返還系爭房屋之日止，按月給付相當於租金之不
    當得利20,000元，亦屬有據。
⑵、又系爭租約第13條「乙方如有違背本契約各條項或損害租賃
    房（店）屋等情事時丙方（即被告羅照貴）應連帶負賠償損
    害責任並願拋棄先訴抗辯權。」，被告羅照貴為連帶保證人
    業如上述，是其應負連帶負賠償責任。因此，被告羅照貴應
    就前開被告羅足所欠不當得利金，負連帶賠償之責。至於被
    告羅照貴辯稱，羅照貴係實際承租人，羅足僅係名義上之契
    約承租人云云，惟羅足既於契約上簽名，即應依契約文義負
    責，至於是否為名義人，為被告羅足與羅照貴間之內部關係
    ，與原告無涉，不得執此為拒絕給付之由，併此敘明。
㈣、原告請求被告羅足、羅照貴負擔律師費用部分：
    系爭租約第12條約定：「乙方（即被告）如若有違約情事，
    致損害甲方（即原告）之權益時願聽從甲方賠償損害，如
    甲方因涉訟繳納之訴訟費、律師費用，均應由乙方負責賠償
    」。經查，本件被告違法轉租，而有違約情事，已如前述，
    原告因此提起訴訟支出律師費共100,000元，此有收據可稽
    （見本院卷第22頁），此部分依約應由被告羅足及羅照貴連
    帶負責賠償，是原告依約請求被告給付100,000元，核屬有
    據。
㈤、綜上，被告應給付原告已到期相當於不當得利之租金、律師
    費用共計220,000元（計算式：120,000元+100,000元=220,0
    00元）。
五、綜上所述，兩造間之租賃關係已因終止而消滅，而被告並無
    使用系爭房屋之正當合法權源，迄未返還系爭房屋，除積欠
    律師費用外，並因此獲得相當於租金之利益，致原告受有損
    害。從而，原告依系爭租賃契約、不當得利之法律關係，請
    求被告如主文第1至3項，為有理由，應予准許。
六、本件原告勝訴部分係就民事訴訟法第427條第1項規定適用
    簡易程序所為被告敗訴之判決，依同法第389 條第1 項第3
    款規定，應依職權宣告假執行。並依同法第392條第2項規定
    ，依職權宣告被告如預供擔保，得免為假執行。
七、訴訟費用負擔之依據：民事訴訟法第78條。
中    華    民    國  110    年    11    月    15    日
                   潮州簡易庭     法  官  吳思怡
以上正本係照原本作成。
如不服本判決，應於送達後20日內，向本院提出上訴狀並表明上
訴理由，如於本判決宣示後送達前提起上訴者，應於判決送達後
20日內補提上訴理由書（須附繕本）。如委任律師提起上訴者，
應一併繳納上訴審裁判費。
中    華    民    國  110    年    11    月    15    日
 
                                  書記官  蔡進吉